【裁判字號】    90,判,1077
【裁判日期】    900614
【裁判案由】    考試
【裁判全文】
最  高  行  政  法  院  判  決                    九十年度判字第一○七七號
    原      告  甲○○
    被      告  中央警察大學
    代  表  人  朱拯民
右當事人間因考試事件，原告不服行政院中華民國八十八年三月二十二日台八八訴字
第一一五三九號再訴願決定，提起行政訴訟。本院判決如左：
    主  文
原告之訴駁回。
訴訟費用由原告負擔。
    事  實
原告參加被告學校民國（以下同）八十七年學年度研究所碩士班考試，因口試被評定
不及格，未被錄取，於八十七年七月十三日提出申復，經被告學校以八十七年九月十
日（八七）校教字第八七三五五六號書函復原告，略以依據該校招考研究所碩士班研
究生簡單規定，口試時發現有不適宜從事警政工作者，評為不合格。原告口試不合格
案，經該校招生委員會召開專案會議研商結果，仍維持原評定。原告不服，循序提起
一再訴願，遞遭決定駁回，遂提起行政訴訟。茲摘兩造訴辯意旨如次：
原告起訴意旨略謂：一、緣原告係參加被告八十七年度鑑識科學研究所碩士班考試，
經筆試以高分錄取，有附卷之錄取通知書可稽，並體檢合格。而於口試時原告面貌清
秀、體格儀容並未欠端正，亦無口吃或口齒不清或常識貧乏，並對警察專業知識更無
觀念偏差，精神反應毫無遲鈍等不良現象。惟被告之口試委員明知原告合於上開條件
資格，惟被告之口試委員於口試時均違反本項考試專業口試之問法，顯有失口試委員
之人格及學品，是否該委員不僅鑑識科學專業常識而有不適任當口試委員之資格，實
有疑義。查原告進入被告鑑識科學研究所碩士班只是鑑識科學研究學生身份，非就職
被告機關之考試。故被告之口試委員應以鑑識科學實際方面之常識推問原告是否能勝
任此項科學鑑識學術之研究，方適於被告所招生之意旨。被告明知口試委員有不適任
，卻不加以注意，仍加以袒護其不適任之行為，顯有失警察最高學府教育政策之不當
。二、查被告之口試委員棄之鑑識科學之學術研究於不顧而濫用行使權力，即武斷輕
率認定原告不適警政工作，評定不合格。由此可見被告之口試委員偏頗決定有失公允
，且將口試當作嫌犯偵訊方式追查細問，這種口試方式有違教育政策。顯有濫用職權
之行使。故該口試委員之評定實違背法令。三、次查原告非警政現職人員，故依招生
簡章第十四條第二款規定，全時一般生應繳交學雜費、學分費及伙食費，同條第四款
第一款下半段規定，全時一般生不予分發至警界服務。依此規定顯然原告於畢業後被
告並無分發工作之義務，足證全時一般生畢業後仍無警察官之資格，只取得碩士文憑
而已。然被告答辯稱原告於畢業前或後如經警察特考，仍得在警界服務。查原告迄今
仍未報考過警察特考，被告是項說詞根本出於擬制或推測之詞，不足採信。四、被告
復稱原告於口試答訊時，經常避重就輕，不肯面對問題，並對口試委員已知之事實為
模稜兩可之回答云云，經查全係口試委員片面武斷之詞。因口試時間不過短短幾分鐘
，原告在『知』的情況下當有問必答，而在『不知』的情況下於思索時自難以即時回
答。被告上開指摘，顯與事實有違。五、揆諸上揭例示，被告原處分及評定實已嚴重
違反採證經驗推論法則，訴願及再訴願決定未審度及此遞予維持亦嫌疏略，原告自難
甘服。請判決撤銷再訴願決定、訴願決定及原處分等語。
被告答辯意旨略謂：一、招生及教育政策本為各校之裁量權，被告之校訓為「誠」，
自建校以來，無論是招生或教育訓練，向來注重學生品德操守，學生在校期間凡有違
反校訓之不誠實行為，本校均予以嚴厲處分。被告學校研究所招生分初試（筆試）及
複試（口試、體檢）兩項，以兩項成績決定考生錄取與否。按有關考試成績之核定，
依司法院大法官會議釋字第三一九號之意旨，應屬考試機關之判斷餘地，對此，司法
機關僅能審查其形式上之合法性，尚不得對其實質內容加以審查。本件原告於口試答
詢時，經常避重就輕，不肯面對問題，並對口試委員已知之事實為模稜兩可之回答，
顯然被告學校之招生政策有違，故未予錄取，應屬被告考試委員之權責。按被告學校
研究所碩士班招生簡章規定考試方式分初試與複試，複試口試部分被告招生委員會授
權口試委員視考生整體表現判斷是否合格，口試委員具有絕對之評斷權，本件口試委
本於職權，經與原告詢答後，綜合評斷結果，認為不合格，此一評定應符合行政部門
自由裁量及判斷餘地範圍，並不構成違法。二、至原告起訴狀中所提有關繳交學雜費
部分，被告學校研究所對全時一般生及警察或消防機關選送之部分時間在職進修研究
生均收取學雜費、學分費，其並應自理伙食，其述及「全時一般生應繳交學雜費、學
分費、伙食費」，顯與本件爭點無關。三、原告另主張依被告學校招生簡章第十四條
第四款第一項後段規定「全時一般生不予分發」，故進入該校研究所就讀，只不過取
得碩士文憑而已。按被告學校所謂「全時一般生」，係指非警察或消防機關核准在職
進修之研究生，其於被告學校研究所畢業後，如未通過警察特考及格，因未取得任警
察官之資格，故內政部警政署即不予分發；惟如其入校前或入校後通過警察特考者，
內政部警政署仍須分發其至警察機關任職，實務上亦有多起類似案例，故原告前揭主
張亦不符實情。四、基上理由，原告之訴顯無理由，請予駁回等語。
    理  由
按口試時發現反應遲鈍或其他不適宜從事警政工作者，為不合格，係被告八十七學年
度招考研究所碩士班研究生簡章（以下簡稱招生簡章）第九條第四款所規定。本件原
告參加被告所舉辦八十七學年度研究所碩士班考試，於口試時被評定不及格，未被錄
取，原告於八十七年七月十三日提出申復，被告以八十七年九月十日（八七）校教字
第八七三五五六號書函復原告略以：「依據本校研究所碩士班招生簡章規定，口試時
發現有不適宜從事警政工作者，評為不合格，皆由口試委員當場決定。台端口試不合
格案經本校招生委員會召開專案會議研商結果，仍維持原評定。」與首揭招生簡章之
規定尚無不合。原告不服，循序提起行政爭訟，起訴意旨詳如事實欄所載，要點略謂
：(一)、其係應考全時一般生，依招生簡章第十四條第四款規定，畢業後不予分發至警
界服務，如進入該研究所就讀，僅係取得碩士文憑。(二)、被告之口試委員未就鑑識科
學實際方面之常識推問原告能否勝任科學鑑識學術之研究，有不適任口試委員疑義，
竟認原告不適宜從事警政工作，而評定其口試不合法，顯已違憲，口試委員偏離主題
，未問及學術研究問題，顯係濫用職權等語。然查：(一)、有關考試成績之核定，依司
法院釋字第三一九號解釋，屬考試機關之評斷權，被告研究所碩士班考試分初試及複
試，招生委員會授權口試委員視考生整體表現判斷口試是否合格，口試委員當然具有
評斷權。(二)、對原告口試之口試委員為姜雲生、鄭善印二人，初評載明：「一、該生
於民國2.因過失致人於死，受判處有期徒刑六個月確定。二、該生曾於10.～
5.19.在調查局受訓，後遭輔導退訓。三、該生在口試詢答時，常避重就輕不肯面對問
題，又對口試委員所已知之事實，為模稜兩可之回答，核與本校要求之學生基本精神
不符。不合格」，有中央警察大學新生口試考試評表影本乙份附在原處分卷內可資佐
證。原告在八十七年八月二十一日申覆書內稱「．．．如純屬私人之隱密不讓他人知
悉而不敢說出實情，亦全與本件無關．．．」，有申覆書附於原處分卷內可證。對照
中央警察大學新生口試考評表及原告之申覆書可知，原告既有過失致死被判處有期徒
刑六個月確定及遭調查局輔導退訓之事實，原告又以純屬私人之隱密不讓他人知悉而
不敢說出實情為由，以致原告在口試詢答時常避重就輕不肯面對問題，又對口試委員
所已知之事實為模稜兩可之回答，因而被口試委員認原告不誠實，與該校校訓為「誠
」基本精神不符，遭評定為不合格，尚符合其自由裁量範圍。(三)、該校研究所對全時
一般生及警察或消防機關選送之部分時間在職進修研究生均收取學雜費、學分費，其
並應自理伙食，訴願書述及「全時一般生應繳交學雜費、學分費、伙食費」，顯與本
案爭點無關。(四)、原告起訴書中又主張依該校招生簡章第十四條第四款第一項後段規
定「全時一般生不予分發」，故進入該校研究所就讀，只不過取得碩士文憑而已。然
查該校所謂「全時一般生」，係指非警察或消防機關核准在職進修之研究生，其於該
校研究所畢業後，如未通過警察特考及格，因未取得任警察官之資格，故內政部警政
署即不予分發；惟如其入校前或入校後通過警察特考者，內政部警政署仍須分發其至
警察機關任職，故起訴書所提「進入該校研究所就讀，只不過取得碩士文憑而已。」
亦不符實情。(五)、憲法第二十一條所定「人民有受國民教育之權利與義務。」其所保
障之受教權僅限於國民教育，研究所教育並非國民教育，原告所訴中央警察大學認其
不適宜從事警政工作，而評定其口試不合格，顯已違憲云云，與事實不符，尚不足採
。綜上所述，被告所為之處分於法尚無不合，訴願決定及再訴願決定遞予維持原處分
並無違誤，原告起訴意旨經查無理由，應予駁回。
據上論結，本件原告之訴為無理由，爰依行政訴訟法施行法第二條、行政訴訟法第九
十八條第三項前段，判決如主文。
中    華    民    國     九十        年      六      月      十四       日
                    最 高 行 政 法 院  第 二 庭
                                審 判 長 法  官      陳  石  獅
                                         法  官      鄭  淑  貞
                                         法  官      彭  鳳  至
                                         法  官      高  啟  燦
                                         法  官      黃  合  文
右  正  本  證  明  與  原  本  無  異
                                         法院書記官  蘇  金  全
中    華    民    國     九十        年      六      月      十五       日


司法院資訊處製作；財團法人民間司法改革基金會備份。
